臺灣嘉義地方法院刑事判決
110年度自字第3號
自  訴  人  孫文智
自訴代理人  汪玉蓮律師
公  訴  人  臺灣嘉義地方檢察署檢察官
被      告  柳妙珠



選任辯護人  陳振榮律師
被      告  林元茂


            謝秋賢


上列被告因偽造文書等案件，經自訴人提起自訴，本院判決如下
：
    主  文
柳妙珠無罪。
林元茂無罪。
謝秋賢無罪。
    理  由
壹、自訴意旨略以：
一、被告柳妙珠明知於民國108年12月31日後，其已非「波羅蜜
    山莊社區管理委員會」之主任委員，無權使用「波羅蜜山莊
    社區管理委員會」之印章，惟被告柳妙珠卻於109年8月21 
    日盜用「波羅蜜山莊社區管理委員會」之印章，並自稱為 
    「波羅蜜山莊社區管理委員會」法定代理人，以「波羅蜜山
    莊社區管理委員會」法定代理人身分自居，委任陳偉仁、葉
    昱慧律師而無權簽立委任狀。因認被告柳妙珠涉犯刑法第21
    6條、第210條之行使偽造私文書罪嫌云云。
二、被告柳妙珠、林元茂、謝秋賢明知其等無權擅自提領社區之
    公共基金等款項，仍共同利用該管理委員會大印由被告柳妙
    珠負責保管、財委即被告林元茂負責保管管理委員會小印及
    銀行存摺之機會，由被告柳妙珠、林元茂提供「波羅蜜山莊
    社區管理委員會」大 、小印章及渠等之印章，委託被告謝
    秋賢出面，假冒「波羅蜜山莊社區管理委員會」名義，分別
    於109年9月14日、同年11月12日、同年月29日，持向玉山商
    業銀行盜領帳號0000000000000號帳戶内、各為新臺幣(下同
    )8萬元、3萬元、3萬元之款項，使該分行誤以為確係「波羅
    蜜山莊社區管理委員會」領取款項，陷於錯誤而分別將上開
    款項支付予被告柳妙珠、林元茂、謝秋賢，足生損害於玉山
    商業銀行對於客戶存款管理及波羅密山莊社區全體區分所有
    權人之權益。因認被告柳妙珠、林元茂、謝秋賢涉犯刑法第
    339條第1項之詐欺取財罪嫌、同法第216條、第210條之行使
    偽造私文書罪嫌(共3罪)云云。
貳、按犯罪事實應依證據認定，無證據不得推定其犯罪事實；不
    能證明被告犯罪者，應諭知無罪之判決，刑事訴訟法第154
    條第2項、第301條第1項分別定有明文。又按刑事訴訟法第1
    61條第1項規定：檢察官就被告犯罪事實，應負舉證責任，
    並指出證明之方法。此項刑事訴訟法第1編總則、第12章證
    據、第一節通則之規定，於自訴程序同有適用，因之，自訴
    人對於其所自訴之被告犯罪事實，應負提出證據及說服之實
    質舉證責任。倘自訴人所提出之證據，不足為被告有罪之積
    極證明，或其闡明之證明方法，無從說服法官以形成被告有
    罪之心證，基於無罪推定之原則，自應為被告無罪判決之諭
    知(最高法院91年度台上字第5597號判決意旨參照)。
參、本件自訴人認被告柳妙珠、林元茂、謝秋賢涉犯刑法第339
    條第1項之詐欺取財罪、同法第216條、第210條之行使偽造
    私文書罪，無非係以本院109年度訴字第490號確認會議決議
    無效等民事案卷、本院109年度訴字第490號民事裁定、公告
    、民事委任狀、嘉義市政府110年8月6日府工使字第1105018
    538號函、波羅蜜山莊109年7至8月份收支報表、玉山銀行東
    嘉義分行帳戶存摺、嘉義市政府109年9月7日府工使字第109
    5328434號函、波羅蜜山莊108年區分所有權人會議開會通知
    單、波羅蜜山莊管理委員會108年11月22日波羅蜜管字第108
    011001號函、波羅蜜山莊社區住戶規約、提案九「討論事項
    之經過概要」錄音譯文、本院109年度訴字第170號確認會議
    決議無效事件109年4月22日言詞辯論筆錄、臺灣橋頭地方法
    院106年度訴字891號民事判決、波羅蜜山莊社區推選109年
    區分所有權人會議召集人公告、波羅蜜山莊社區109年區分
    所有權人會議紀錄、波羅蜜山莊109年3-4月份收支報表、波
    羅蜜山莊110年度區分所有權人會議紀錄等為其論據。
肆、訊據被告柳妙珠固坦承其曾以「波羅蜜山莊社區管理委員會
    」(下稱系爭管委會)法定代理人之名義簽立律師委任狀；被
    告柳妙珠、林元茂、謝秋賢固坦承曾於上開時間，共同提領
    系爭管委會設於玉山銀行東嘉義分行之帳戶(帳號：0000000
    000000號，下稱系爭帳戶)內存款8萬、3萬、3萬元等情。惟
    均堅詞否認涉有行使偽造私文書、詐欺取財等犯行，被告3
    人及被告柳妙珠之辯護人均辯稱：柳妙珠、林元茂分別為系
    爭管委會第14屆之主任委員及財務委員，任期至108年12月3
    1日屆滿，但後續2次選任出來的管委會成員都因為擔心訴訟
    糾紛而不願意繼任，因此108年底到109年底這1年間，雖然
    沒有辦法依照法規開會選出管委會成員向主管機關報備，為
    了持續維持社區公共事務的運作，住戶還是同意由柳妙珠、
    林元茂繼續為大家無給職的服務，負責召集會議、代表處理
    公共事務、管理系爭管委會帳戶收入及開支，孫文智身為住
    戶，對系爭管委會提起另案民事訴訟，也是將柳妙珠列為法
    定代理人，因為名義上沒有辦法選出其他管委會成員，柳妙
    珠才出面應訴，並以管委會名義與律師簽立民事委任狀，且
    銀行規定未選出新任管委會成員前，不得變更系爭帳戶之前
    的印鑑章，因此柳妙珠、林元茂為了繼續支應社區的公共開
    銷，才會交付相關印鑑章給謝秋賢，委託他提領本案3筆款
    項，每期款項的收入、支出都有製作明細公告在社區，大家
    之前也都沒有其他意見，就這樣運作良久，後來住戶也開會
    以多數決追認表示同意上開款項的支出，柳妙珠、林元茂、
    謝秋賢主觀上都認為有經過授權處理本案事務，並沒有行使
    偽造私文書、詐欺取財的主觀犯意及不法所有意圖等語。準
    此，本案之爭點應在於被告3人是否確實未經授權以系爭管
    委會名義委任律師、處理本案公共款項開支，又若未經授權
    ，是否明知渠等無此權限仍以系爭管委會名義委任律師、處
    理本案公共款項開支。經查：
一、系爭管委會自108年12月31日被告柳妙珠等人卸任時起，後
    續當選之委員均無意願就任，故遲至109年12月31日為期一
    年均無從推舉出繼位人選，系爭管委會因此形同虛設而無法
    實際執行社區公共事務，有波羅蜜山莊社區108年區分所有
    權人會議紀錄、109年第二次區分所有權人會議紀錄各1份、
    聲明書4紙、通訊軟體LINE對話紀錄截圖3紙附卷可稽(見民
    事影卷第22至32頁、第119至123頁；本院卷一第165至171頁
    、第183至187頁)。足示本案案發期間，該年度系爭管委會
    並無執行主任委員、財務委員等職務之法定人選。
二、被告柳妙珠、林元茂於案發期間之109年度，為維繫波羅蜜
    山莊社區公共事務之持續運作，故實際上繼續承擔系爭管委
    會主任委員、財務委員之職務，負責協調、定期召集區分所
    有權人會議，並代表系爭管委會管理公用基金帳戶之收支，
    負責提款支應109年度各月份之社區公共費用，並定期公告
    於社區，此一便宜、彈性之社區事務運作方式行之已有半年
    以上時日，有臺灣嘉義地方檢察署檢察官110年度偵字第898
    2號不起訴處分書、臺灣高等檢察署臺南檢察分署處分書各1
    份可資參佐(見本院卷一第189至203頁)。再者，自訴人於10
    9年7月27日對系爭管委會提起之民事訴訟，復以被告柳妙珠
    為法定代理人起訴，因該案以系爭管委會為被告，被告柳妙
    珠為斯時實質處理波羅蜜山莊社區公共事務之人，故依起訴
    狀所載之被告名義出面應訴，並委任律師出庭而簽立委任狀
    ，有社區公告1紙、民事起訴狀、民事答辯狀、民事辯論狀(
    二)各1份在卷可證(見本院卷一第11頁；民事影卷第7至21頁
    、第91至92頁、第179至182頁)。佐以被告3人所為本案3筆
    款項之公共費用管理、提款行為，業經區分所有權人會議進
    行追認而明確表示同意渠等代為管理社區公共基金帳戶之行
    為，有波羅蜜山莊109年7-8月份、9-10月份、11至12月份收
    支報表、波羅蜜山莊110年區分所有權人會議紀錄各1份存卷
    可考(見本院卷一第17頁、第215至219頁、第279至281頁)。
    堪信被告3人分別於簽立民事委任狀、提領本案3筆款項時，
    主觀上應認其等俱經同意授權為之，且無將款項據為己有之
    不法意圖；其等實質上是否為無權簽立民事委任狀、提領本
    案3筆款項之人，亦深有疑慮。從而，被告3人是否確實涉有
    自訴意旨所載之犯行，綜合審認上開跡證及卷內其餘事證，
    尚有合理懷疑之處。
三、自訴人雖陳稱：被告柳妙珠於另案確認會議決議無效民事案
    件中，自承其非系爭管委會之管理委員而不具有當事人適格
    ，且被告3人所為亦不合於民法上無因管理之要件，渠等應
    明知為無權簽立委任狀、提領本案3筆款項之人等語。惟查
    ，民事當事人適格涉及是否經依法報備為系爭管委會主任委
    員，有嘉義市政府109年9月7日府工使字第1095328434號函1
    紙附卷足佐(見民事卷第237頁)，故與被告柳妙珠等人事實
    上是否對於本案社區事務有從事管理行為之權限、主觀上是
    否明知有無經社區住戶授權等節，並無絕對關聯。又被告3
    人本案所為是否屬於民法上之無因管理行為，僅涉及是否無
    權代理之民事糾紛，與渠等是否具有涉犯本案之主觀犯意及
    意圖無關。另自訴人雖稱被告3人所為之本案提款行為，若
    行為時本經波羅蜜社區住戶授權，何須嗣後另行召開會議追
    認等語。然被告3人為自清而召開區分所有權人會議，使住
    戶代表對於波羅蜜社區109年度公共基金管理權限之授權形
    諸正式決議並以文字紀錄，而回溯取得渠等提領本案3筆款
    項之管領權，並無不妥，尚非可以此逕予推論被告3人具有
    涉犯本案之主觀犯意及意圖。綜參上開各節，本案僅屬管委
    會成員權限爭議之民事糾紛，尚難以自訴人提出之事證遽認
    被告3人該當詐欺取財罪及行使偽造私文書罪。
伍、綜上所述，本案自訴人所舉之證據與指出之證明方法，均不
    足使本院確信被告3人有行使偽造私文書、詐欺取財等犯行
    ，被告3人犯罪即屬不能證明，自應為被告無罪之諭知。
據上論斷，應依刑事訴訟法第343條、第301條第1項，判決如主
文。
中　　華　　民　　國　　111 　年　　4 　　月　　12　　日
                  刑事第五庭    審判長法　官  張志偉
　　　　　　　　　                    法  官  陳盈螢
　　　　　　　　　                    法  官　余珈瑢
以上正本證明與原本無異。
如不服本判決應於收受判決後20日內向本院提出上訴書狀，並應
敘述具體理由；其未敘述上訴理由者，應於上訴期間屆滿後20日
內向本院補提理由書（均須按他造當事人之人數附繕本）「切勿
逕送上級法院」。
自訴人得上訴。
被告3人均不得上訴。
中　　華　　民　　國　　111 　年　　4 　　月　　12　　日

                                      書記官  賴心瑜